【裁判字號】    94,上訴,1097
【裁判日期】    950125
【裁判案由】    偽造文書等
【裁判全文】
臺灣高等法院臺南分院刑事判決
上  訴  人  臺灣臺南地方法院檢察署檢察官
上  訴  人
即  被  告  戊○○
被      告  乙○○
            即林炳基
上列上訴人因被告等偽造文書等案件，不服臺灣臺南地方法院九
十二年度訴字第一二二九號中華民國九十四年八月二十四日第一
審判決（起訴案號：臺灣臺南地方法院檢察署九十一年度偵字第
九六七五號、九十二年度偵字第三○九三號），提起上訴，本院
判決如下：
    主  文
上訴駁回。
    事  實
一、戊○○為蘇木楷（已歿）之子，蘇木楷生前為位於臺南市○○路36號之佛教道場「西德堂」住持，民國（下同）87年間
    ，蘇木楷即因中風入院療養，因戊○○在外積欠鉅款，乃意
    圖為自己不法之所有，欲詐賣「西德堂」名下坐落臺南縣永
    康市○○段895地號之土地（以下簡稱系爭土地）供己私用
    ，遂先於87年9月14日前某日前往位於臺南市○○路○段533
    巷6號蘇木楷就養之「長榮復健養護中心」，向蘇木楷佯稱
    「西德堂」所在房屋老舊、亟待整修，且需支付蘇木楷就養
    費用云云，請求蘇木楷同意其出售系爭土地以籌資整修「西
    德堂」房舍，使蘇木楷陷於錯誤而應允後，戊○○旋透過朋
    友介紹認識專門從事土地買賣仲介之不知情代書乙○○（原
    名林炳基）洽商，雙方約定將上開土地面積共3,838平方公
    尺以不包含增值稅實拿新臺幣（下同）2千萬元之價金賣予
    乙○○，再由乙○○自覓買主轉售以賺取差價。乙○○持蘇
    木楷及戊○○共同於87年9月14日簽署出具之授權委託書尋
    得工廠坐落系爭土地旁之甲○○（另經檢察官為不起訴處分
    ）購買系爭土地。嗣於87年9月27日先由甲○○交付共七百
    萬元之定金支票三紙予乙○○，乙○○繼之於同年9月28日
    以其所經營之造億不動產開發有限公司（以下簡稱造億公司
    ）與甲○○以簽立價金73,142,000元之系爭土地買賣契約，
    戊○○則於同年9月30日以見證人名義，與造億公司（負責
    人：乙○○）簽立上開土地之買賣契約書，價金2千萬元，
    但於出賣人即甲方「西德堂」簽署處暫時空白（嗣另立相同
    內容且雙方當事人均經簽署之契約）。嗣因戊○○無法覓得
    「西德堂」之寺廟登記證、寺廟登記表、印鑑證明，及系爭
    土地之所有權狀，乃經徵得蘇木楷之同意後，蓋用蘇木楷之
    印章書具上開文件遺失之切結書，於同年10月2日向臺南市
    西區區公所（以下簡稱西區區公所）轉呈臺南市政府申請補
    發寺廟登記證、寺廟登記表及印鑑證明，又於同年10月28日
    向臺南縣永康地政事務所申請補發土地所有權狀，並均經核
    准補發上述移轉系爭土地所有權所須之文件資料。乙○○為
    確定蘇木楷同意出售系爭土地，復於87年10月28日攜帶錄影
    器材偕同戊○○前往蘇木楷就養之「長榮復健養護中心」，
    當面徵詢蘇木楷之意見，並於確認蘇木楷允諾出售系爭土地
    後，要求蘇木楷於委任造億公司處理系爭土地出售事實之「
    授權委託書」上簽名按捺指印，蘇木楷則於該委託書上先書
    寫「要信徒會議決定方堪作事」之意旨後簽名捺（指）印（
    起訴書誤載為「需信徒會議決定方堪作事」)。戊○○雖清
    楚知悉依其父蘇木楷之意思，必須先經信徒大會決議同意後
    方得出售系爭土地，竟思不召集信徒大會而逕行出售系爭土
    地，未依程序召集信徒大會，先於87年11月11日，再度前往
    「長榮復健養護中心」向其父蘇木楷誑稱出售系爭土地案已
    經召集信徒大會並獲同意，使蘇木楷陷於錯誤，而應允辦理
    系爭土地之抵押權設定及所有權移轉登記，並同意按捺指印
    出具「西德堂」為補修建物、弘法救濟災民而將出售系爭土
    地且未參加任何教會切結書（以下簡稱未參加任何教會切結
    書）。並基於偽造文書之概括犯意及盜蓋印章之犯意，先後
    於：87年11月16日在「西德堂」廟內，冒以「西德堂」（
    負責人蘇木楷）之名義，偽造致函西區區公所之函件（私文
    書），謊稱「本堂訂於12月1日晚上8時於西德堂召開87年第
    一次信徒大會，請派員列席指導」等語，並將該信函送交西
    區區公所而行使。然屆時並未真正召開信徒會議，並於西區
    區公所承辦課員邱逸志到場時，謊稱已開完信徒大會完成法
    定程序云云。翌二日（同年月4日），戊○○又委請在臺
    南市某地區開業之不知情打字業者製作內容虛偽不實之「臺
    南市西區西德堂第一屆第一次信徒大會議事錄」（以下簡稱
    信徒大會紀錄）載稱：經決議通過以新臺幣65,000,000元（
    含增值稅）出售系爭土地等語後。逾越蘇木楷限於經信徒大
    會同意始可售地之授權，在「西德堂」廟內，接續在打字完
    成之信徒大會紀錄，及「西德堂」財務收支報告表、原有信
    徒名冊、現有信徒名冊及信徒異動名冊上，盜蓋「西德堂」
    印章而成印文13枚及蘇木楷之印章而成印文22枚，而製作完
    成前揭不實之信徒大會紀錄。復在同一時地，先後盜蓋辛○○、丁○○、甲○○、丙○○等人存放於「西德堂」內之
    印章及前述「西德堂」與蘇木楷之印章，連續冒以辛○○、
    丁○○、甲○○、丙○○等人名義偽造其等先人蘇木森（起
    訴書誤載為蘇大森）、蘇許好、李水放、蘇胡冠玉業已死亡
    之證明書（以下簡稱死亡證明書）。隨後，戊○○又於87
    年12月10日，以盜蓋「西德堂」內留存之「西德堂」、蘇木
    楷及庚○○印章，以及冒以蘇木楷、庚○○簽名之方法，而
    偽造分別由「西德堂」管理人蘇木楷、戊○○自己及庚○○
    共同製作之「土地處分同意書」後，先於87年12月初某日（
    12月7日前），持前開信徒大會紀錄前往西區區公所轉呈臺
    南市政府，使該機關承辦公務員陷於錯誤，而將該等不實事
    項於數日後登載於87南市民調字第147120號同意備查函而為
    登載公文書之行為，並交付「西德堂」（事實上由戊○○收
    文，以下簡稱臺南市政府同意備查函）。戊○○又於87年12
    月16日再行在「西德堂」內偽造蘇木楷提請臺南市政府民政
    局核備申請書、信徒大會紀錄、土地處分同意書、未參加任
    何教會切結書及臺南市政府同意備查函等資料一併送往臺南
    市政府審查而行使，致使臺南市政府承辦公務人員再度陷於
    錯誤，據以於87年12月20日以87南市民調字第149495號函同
    意西德堂所申請處分前述土地案而為登載公文書之行為（以
    下簡稱臺南市政府同意處分函）。戊○○與不知情之乙○○
    所指派助理人員王寶珠再持臺南市政府之同意處分函、佛教
    總會同意書及相關資料，於同年12月1日向臺南縣永康地政
    事務所辦理設定抵押權予不知情之甲○○，以確保已交付定
    金之甲○○之權利，並於同年12月23日，再次檢具信徒大會
    紀錄、「西德堂」財務收支報告表、原有信徒名冊、現有信
    徒名冊及信徒異動名冊、死亡證明書、臺南市政府同意處分
    函連同土地登記申請書及所有權移轉契約書持交臺南縣永康
    地政事務所申辦系爭土地之所有權移轉登記而再次行使，將
    系爭土地之所有權移轉登記予同不知情之甲○○配偶李洪舜
    美（另經檢察官為不起訴處分）。戊○○及王寶珠並於送件
    至臺南縣永康市地政事務所之前，先將申請登記所需文件送
    請蘇木楷親自簽名按捺指印。戊○○上述偽造文書及盜蓋印
    章之行為，均足以生損害於蘇木楷、庚○○、辛○○、丁○○、甲○○、丙○○、「西德堂」之全體信徒，及臺南市政
    府關於寺廟廟產管理之確實性。系爭土地既經完成所有權登
    記，甲○○即依約陸續簽發支票計73,142,000元予乙○○，
    乙○○亦依約簽發其妻葉琬婷設於萬泰商業銀行赤崁分行帳
    號000000000號之支票予戊○○計15,14,2000元（原審誤植
    為0000000元、另有一紙5百萬元之本票尚未兌現）。戊○○
    旋將上開支票存入蘇木楷設於臺北銀行臺南分行「西德堂」
    之帳戶後（帳號00324 -2號），再將款項現金提領，或匯入
    其本人所有臺北銀行臺南分行其本人之帳戶（帳號：4287 4
    號），再陸續提領，供己花用一空。
二、案經法務部調查局臺南市調查站移請臺灣臺南地方法院檢察
    署檢察官偵查起訴。
    理  由
甲、有罪（即被告戊○○）部分：
一、上揭事實，訊據上訴人即被告戊○○固坦承有與乙○○洽商
    ，雙方約定將上開土地面積共3,838平方公尺以不包含增值
    稅實拿2千萬元之價金賣予乙○○，再由乙○○自覓買主轉
    售以賺取差價。乙○○持蘇木楷及戊○○共同於87年9月14
    日簽署出具之授權委託書尋得工廠坐落系爭土地旁之甲○○
    購買系爭土地。嗣於同年9月30日以見證人名義，與造億公
    司負責人乙○○簽立上開土地之買賣契約書，價金2千萬元
    ，且未召開「西德堂」信徒大會而製作內容不實之信徒大會
    紀錄，並與乙○○齊去找蘇木楷取授權書，有關死亡證明書
    確實沒有經過名義人之同意，有拿到一千五百萬元土地出售
    之價金等情，惟矢口否認犯行，辯稱：有關上開死亡證明書
    不需經過信徒同意即可以依慣例直接蓋章，沒有偽造文書，
    共謀侵吞土地云云。
二、經查：
  (一)上述坐落臺南縣永康市○○段895地號之系爭土地，面積為
    3,838平方公尺，原登記為「西德堂」所有，嗣於87年12月3
    日設定金額72,000,000元抵押權予甲○○；再於同年12月23
    日移轉登記予甲○○配偶李洪舜美等情，是為被告戊○○所
    不爭執之事實，並有系爭土地地價冊、土地登記簿謄本、抵
    押權設定契約書、他項權利證明書、土地登記申請書及所有
    權移轉契約書在卷可稽（見原審書證卷下方第7、11、12、
    23至25、213至217頁）。
  (二)前開被告戊○○及其父親蘇木楷生前簽署並交付授權委託書
    予被告乙○○，先由被告乙○○與被告戊○○商定以扣除增
    值稅後實收20,000,000元交由乙○○處理出售事宜，並經被
    告乙○○以73,142,000元之價金售予甲○○，及甲○○與被
    告乙○○交付價金暨被告戊○○收款後存入及領取價金之過
    程等情節，亦據證人甲○○（任君和實業股份有限公司總經
    理）迭於檢察事務官與調查站調查員詢問時，及原審審理時
    暨原審91年度自字第327號（下稱另案）調查中證述明確（
    見調查卷第5頁、偵查發查卷第33頁、原審卷第181、182頁
    、自訴案影本第16、17頁），核與被告乙○○於臺南市調查
    站陳述之過程吻合（見偵一卷第73至75頁），並有87年11月
    21日土地買賣暨設定同意契約書、87年9月30日契約書、87
    年9月30日不動產買賣契約書、付款條件明細表、林炳基與
    甲○○87年9月28日買賣合約書、臺北銀行帳號324-2帳戶明
    細暨開戶資料卡、臺北銀行西德堂蘇木楷存摺、臺北銀行戊○○存摺、萬泰商業銀行存款業務往來申請書（葉琬婷）暨
    臺幣存摺對帳單、臺北銀行戊○○開戶資料暨存款明細帳單
    、甲○○簽發給付林炳基支票17紙影本、乙○○支付西德堂
    蘇木楷支票暨收據、87年10月28日授權委任書及87年9月14
    日授權委託書附卷可查（見原審書證據第1至7頁、17、51至
    76、95至108頁；原審卷第198頁），堪認被告戊○○就此部
    分所供各節亦與事實相符。
  (三)被告戊○○為辦理系爭土地之所有權移轉登記，而以「西德
    堂」（管理人蘇木楷）名義，在87年10月2日向西區區公所
    轉呈臺南市政府申請補發寺廟登記證、寺廟登記表及印鑑證
    明，並均經核准補發等事實，亦據被告戊○○供明在卷，復
    有臺南市中西區公所於94年2月22日以南中西民字第0940002
    605號函附西德堂87年10月28日申請印鑑證明之相關資料；
    臺南市政府於94年2月24日以南市民禮字第09400141670號函
    附之87年間西德堂申請寺廟登記證、寺廟登記表資料等相關
    申請資料；及87年10月28日，西德堂提出因遺失臺南縣永康
    鄉○○段895地號土地所有權狀之切結書、登記清冊、寺廟
    印鑑證明書、寺廟登記證、寺廟登記表而申請補發土地權狀
    之相關資料影本附卷可查（見原審書證卷第109至113、114
    至141、162至172頁）。
  (四)被告戊○○於檢察事務官調查中，供承「我當時沒有工作，
    債臺高築，後來我把賣地的錢拿去開了一家鐘錶行，賺錢還
    給西德堂．．．（賣的所得20,000,000元，都是你拿去？）
    是．．．我們之前花費我父親醫藥費之後，就動到部分廟宇
    基金，事後才會和我父親商量先拿去開鐘錶行，賺錢再買地
    償還」等語（見發查卷第31、32頁）；其又於接受臺南市調
    站人員偵詢時，供稱：「（你拿了15,000,000元後，如何使
    用？）我先還別人3,000,000元，然後在民生路170號開設一
    家『回憶之巷』鐘錶店，專賣古董錶，因經營不善，開了三
    年後，最後倒閉關店」等語（見偵一卷第64頁）。該被告復
    於原審行準備程序時，同意將「因出售土地取得新臺幣二千
    萬元私用」及「戊○○將存入臺北銀行臺南分行西德堂蘇木
    楷324-2號帳戶後，再將款項現金提領，或匯入其本人所有
    臺北銀行臺南分行其本人之帳戶（帳號4287號），全數款項
    挪為己用」等事項列為不爭執事項（見原審卷第58頁，戊○○不爭執事項第4、10點）。故其於原審最後言詞辯論期日
    供稱：伊除了向蘇木楷賣地清償伊個人債務外，亦打算「以
    這些錢翻修廟的屋頂」云云（見原審卷第233頁），應屬卸
    責之詞。從而被告戊○○另向其父蘇木楷告以：「西德堂」
    房舍待整修及欲籌措蘇木楷之就養費用，故需出售系爭土地
    ，顯係為其個人私利而為之藉口託詞。再者，蘇木楷生前既
    強調必須經信徒大會同意始得出售系爭土地，足認被告戊○○詢其可否出售土地之時，並未據實告以需賣地籌款清償個
    人債務，否則蘇木楷即無令戊○○取得信徒同意之可能。是
    被告戊○○之鼓說使蘇木楷同意賣地之初，即出於意圖為自
    己不法所有而為之欺罔手段，亦堪認定。
  (五)告發人己○○雖於檢察事務官調查中，陳稱：伊出獄後聽人
    家告稱其父親於賣地時已意識不清云云（見發查卷第32頁）；
    證人蘇興宗亦於原審審理時附和其詞證述「我確定他去世前
    不知道土地被賣掉。（你如何確定？）卷宗內可能有我父親
    的同意書，但當時我父親的頭腦不清楚」等語（見原審卷第
    153頁）。然證人蘇興宗於同日作證時，曾先陳述：「（我
    父親在出賣系爭土地時）頭腦清楚，但身體狀況不好」等語
    （見原審卷第150頁），該證人就其父蘇木楷於出售系爭土
    地之過程中，精神狀態上是否錯亂而足以影嚮決定同意與否
    ，即有瑕疵。經於原審審理時勘驗被告乙○○提出之（確認
    蘇木楷是否同意售地）錄影光碟，顯示：錄影當日蘇木楷生
    前經乙○○詢以「土地要給阿化處理喔？」之時，答稱「好
    」，並於乙○○『僅』要求在委任書上簽名之時，不顧乙○○等人請其簽名位置之提示，刻意在該文件「委任人」欄緩
    慢書寫：「要信徒大會決定方堪作事．蘇木楷」等文字（勘
    驗情形見原審卷第217頁）。由上述錄影內容，已可清楚判
    斷蘇木楷於書寫委任書之時，仍思慮周密力求售地程序之完
    善，其係於神智清晰之狀態下，因遭被告戊○○欺罔而同意
    售地乙節，可以認定。則證人己○○、蘇興宗前揭關於「蘇
    木楷當時已意識不清」之陳述，應無可採。
  (六)證人即系爭土地過戶當時受僱於被告乙○○擔任代書事務所
    助理小姐之王寶珠於原審審理時到庭結證略以：本件系爭土
    地設定予甲○○，以及該等土地過戶所需之土地登記與增值
    稅申報相關之申請文件均係伊所填寫，該份工作是老闆林炳
    基命伊處理。抵押權設定契約書、所有權移轉契約書上當事
    人欄內關於「蘇木楷」之署押，是伊與戊○○去蘇木楷住的
    安養院請其本人蓋指印及簽名，因為戊○○不是所有權人，
    伊等會要求所有權人親自簽名，當時伊有見到蘇木楷，也有
    核對身分證。印象中伊前往安養院找蘇木楷不只一次，每次
    去的目地都是了土地登記事件，請他簽名、蓋章，且均有得
    到其本人同意，去安養院時，戊○○會跟蘇木楷說現在因為
    要辦理何案件，需要你的簽名，蘇木楷會點頭說好等語（見
    原審卷第203至209頁）。另公訴檢察官亦不爭執上述土地抵
    押權設定及所有權移轉登記文件上，關於「蘇木楷」之簽名
    及指印係蘇木楷所親為乙節（見原審卷第219頁），該等文
    件資料並無偽造情事，已足確認。矧「西德堂」前管理人蘇
    木楷既同意出售系爭土地，並親自於系爭土地之抵押權設定
    契約書及所有權移轉契約書等重要文件簽名捺指印。衡情被
    告戊○○理應得以詢問蘇木楷關於過戶土地所需之寺廟登記
    證、寺廟登記表、印鑑證明及系爭土地之所有權狀存放位置
    ，而無必要謊報遺失重新申請。參以本件迄於94年3月8日原
    審第一次審理期日之時，證人己○○到庭後仍證稱：系爭土
    地相關的權狀、印章等資料，原先乃伊父親收藏，收到哪裡
    伊不知道，後來伊父親罹患老年痴呆後，伊等要找也找不到
    了等語（見原審卷第158頁），足認上述重新申請前之原始
    所有權狀、印章等物品確實下落不明。故被告戊○○辯稱該
    等重新申請取得之證件、表冊、證明書以及權狀，均係伊尋
    覓無著後，經其父蘇木楷之同意而重新申請等語，應屬可信
    。公訴人認為被告戊○○此部分之行為亦涉使公務員登載不
    實罪名，且係經被告乙○○指點而下手實施犯罪，與事實應
    不相符，詳如後述，併予敘明。
  (七)又查：
  (1)本件原屬「西德堂」所有之系爭土地如欲移轉，應辦理之程
    序為：「需要有信徒大會紀錄四份與寺廟變動登記表六份，
    送區公所做形式審查，看份數夠不夠，再由區公所層轉給市
    府，市府審核准予備查後，即會請寺廟向所屬教會總會取得
    同意書，將市府公文及教會總會同意書一起去申請不動產買
    賣，西德堂於87年12月7日函西區區公所，稱已通過信徒大
    會決議，要出售坐落臺南縣永康市○○段895號土地，西區
    區公所再將其所附資料陳報市府，市府於同年月11日函西德
    堂准予備查，西德堂為佛教團體，應取得佛教總會同意書後
    連同市府公函方能至地政事務所辦理不動產買賣手續」，此
    經證人邱逸志於臺南市調站證述明確（見調查卷第6頁）。
    而「西德堂」之前管理人蘇木楷於授權被告戊○○出售土地
    ，亦係以「要信徒大會決定方堪作事」為前提（見原審書證
    卷第107頁附87年10月28日授權委任書，及原審勘驗錄影光
    碟情形及原審卷第217頁）。參以證人即被告戊○○兄長（
    且為「西德堂」之信徒）蘇興宗、己○○均證述：伊父親生
    前亦曾出售過位於永康之另筆土地，當時伊父親有召開信徒
    大會等語（見原審卷第154、160頁），顯見無論依法令規定
    、蘇木楷之授權範圍及「西德堂」過往慣例，處分土地財產
    時，必須召開並獲得信徒大會之同意，且事實上並非無從召
    開。
  (2)然被告戊○○亦供承出售系爭土地之過程中，並未召集信徒
    大會（見原審卷第52、231頁），其所為此部分不利於己之
    陳述，並與證人己○○、蘇興宗、庚○○、丙○○（均為為
    「西德堂」之信徒）於檢察事務官詢問、檢察官訊問及原審
    審理時證述情節相符（見偵查發查卷第2、54頁；偵一卷第
    17、18、52頁；原審卷第160頁）；且證人邱逸志亦於檢察
    事務官與調站調查員詢問時及原審審理時分別證述上情無訛
    （見發查卷第34、35頁；調查卷第6頁；原審卷第177、179
    、180頁），此部分事實亦可認定。
  (3)卷附以「西德堂」管理人蘇木楷名義出具之「未參加任何教
    會切結書」（見原審書證卷第135頁），其上有蘇木楷按捺
    之指印，核係蘇木楷親為署押之文書，故該份文件並非被告
    戊○○以代行署押之方式而製作，自不生因逾越蘇木楷授權
    而盜蓋印章或偽造文書之問題，附此敘明。
  (4)另被告戊○○於87年11月16日冒以「西德堂」（負責人蘇木
    楷）之名義，致函西區區公所告稱「本堂訂於12月1日晚上8
    時於西德堂召開87年第一次信徒大會，請派員列席指導」，
    嗣經邱逸志之主管批示由邱某前往參加會議之事實，亦據證
    人邱逸志於調查站調查中證述甚詳（見調查卷第6頁）。被
    告戊○○既無意召開信徒大會，則上述「西德堂」之信函內
    容顯然與事實不實而屬虛妄，從而被告戊○○偽造並行使該
    等逾越「西德堂」管理人蘇木楷授權範圍文書之行為亦堪確
    認。
  (5)被告戊○○既供認未於87年12月1日召開「西德堂」信徒大
    會，並向其父蘇木楷謊稱已獲信徒大會之同意，且蘇木楷係
    因前述謊言而同意出售系爭土地等語（見原審卷第236頁）
    ，足認被告戊○○此部分所為，亦屬欺罔行為。且卷附信徒
    大會紀錄確屬虛偽不實，該份紀錄及併同提交臺南市政府與
    臺南縣永康地政事務所之「西德堂」財務收支報告表、原有
    信徒名冊、現有信徒名冊及信徒異動名冊（見原審書證卷第
    225至238頁）內之「西德堂」與「蘇木楷」之印章，均係逾
    越蘇木楷授權範圍而盜蓋，已無疑義（實質偽造部分不構成
    犯罪，理由詳後）。
  (八)又卷附以辛○○、丁○○、甲○○、丙○○等人名義製作出
    具之死亡證明書（見原審書證卷第239、242、244、246頁）
    ，並非文書製作名義人辛○○、丁○○、甲○○、丙○○所
    製作，且其等均不知情乙節，亦據該等文書製作名義人辛○○等分別證述明確（見偵查發查卷第33頁、偵一卷第52、58
    頁；原審卷第184頁），堪認被告戊○○此部分之自白（見
    原審卷第234、235頁）與事實相符。次按國人對於印信之使
    用，有相當之審慎程度，使用他人印信而以他人名義製作文
    書，應徵詢被使用印信者之同意，應屬國人無人不曉之生活
    規範及經驗法則，被告戊○○於出售土地之時，為年逾40歲
    之成年人，對於上述生活規範，殊難諉以不知（縱使如被告
    所言該等未獲同意即使用他人印信製作文書之行為，係受蘇
    木楷生前之指示），亦應認為構成犯罪，更何況被告戊○○
    製作該等死亡證明文書之目的在於欺罔蘇木楷以盜賣系爭土
    地。故被告戊○○辯稱伊就此部分之行為，係依據「西德堂
    」過往慣例及其父蘇木楷之指示辦理而無涉行使偽造私文書
    罪名云云，自無可採，該被告此一部分之犯行，同堪認定。
  (九)再查卷附以「西德堂」管理人蘇木楷、戊○○自己及庚○○
    三人名義共同製作之「土地處分同意書」（見原審書證據第
    136頁）蘇木楷簽名部分之字跡，與其在87年10月28日授權
    委任書上書寫之「要信徒大會決定方堪作事．蘇木楷」及移
    轉系爭土地所有權時文件上留存之「蘇木楷」簽名等筆跡明
    顯不符（見原審書證卷第108、107、213、217頁、原審卷第
    198頁），而與該紙「土地處分同意書」上，「戊○○」之
    筆跡較為接近。參諸前揭各個經蘇木楷親自簽署之文件，蘇
    木楷至少均會於文件上按捺指印。已堪認定該份蘇木楷筆跡
    不同，且無指印之「土地處分同意書」，亦係被告戊○○逾
    越授權自行簽署之文件。再者，證人即被告戊○○之兄長庚○○於檢察事務官調查中證述：伊完全沒有參與出售系爭土
    地之事，亦根本不知情等語（見原審發查卷第54頁），故上
    述「土地處分同意書」上庚○○之簽名及印文，亦係被告戊○○未經庚○○之同意冒簽及盜蓋後憑以行使乙節，亦堪認
    定。
  (十)被告戊○○於87年12月初某日以不實之信徒大會紀錄前往西
    區區公所轉呈臺南市政府核發臺南市政府同意備查函；且於
    87年12月16日檢附「西德堂」提請臺南市政府民政局核備申
    請書、信徒大會紀錄、土地處分同意書、未參加任何教會切
    結書等資料一併送往臺南市政府審查而行使，且經臺南市政
    府承辦人員於87年12月20日登載於臺南市政府同意處分函等
    事實，復有上述文件資料影本在卷足憑（見原審書證卷第12
    9至141頁）。而上述提請臺南市政府核備申請書上（見同上
    卷第133頁），蘇木楷之簽名與其他已經確認真正之簽名亦
    明顯不符，且未經蘇木楷按捺指印，況又記載土地處分事宜
    已經信徒大會同意之不實內容，亦屬被告戊○○逾越蘇木楷
    授權而自行偽造之文書甚明。又臺南市政府同意備查函及同
    意處分函其內既亦記載處分系爭土地已經貴堂（即「西德堂
    」）信徒大會同意通過等不實事實，顯亦屬該機關承辦公務
    員因被告戊○○前揭欺瞞行為陷於錯誤而為不實之登載，是
    被告戊○○此部分行使偽造私文書（核備申請書、土地處分
    同意書）及使公務員登載不實之事實亦可認定。
  (十一)另被告戊○○亦有偕同被告乙○○代書事務所之助理王寶珠
    持上開如事實欄所述申請書、契約書等文件資料前往臺南縣
    永康市地政事務所辦理抵押權設定及所有權移轉登記等節，
    業經證人王寶珠證述不只一次去蘇木楷之療養院在卷（見原
    審卷第202-208頁），並有上述文件資料存卷可參，業如前
    述。
  (十二)綜上所述，被告戊○○所為辯解，未偽造文書云云，並不足
    採，其犯行事證均臻明確，洵堪認定，應依法論科。（至本
    院認為被告乙○○係不知情且未參與犯罪之理由，詳後所述
    無罪部分）。
三、核被告戊○○以不實原因及詐稱已獲信徒大會同意欺罔其父
    蘇木楷允諾出售系爭土地因而獲致價金，係犯刑法第339 條
    第1項之詐欺取財罪，被告戊○○雖先於87年9月間先向蘇木
    楷詐稱欲整修廟舍，再於三個月後（同年12月間）佯告已獲
    信徒大會同意，仍係基於單一之犯罪故意，實施一個詐賣廟
    產行為，應屬一個詐欺行為之接續施行，而為包括之一罪。
    又被告戊○○冒以「西德堂」及其管理人蘇木楷、庚○○、
    辛○○、丁○○、甲○○、丙○○等人名義，偽造並行使呈
    請西區區公所派員列席信徒大會通知函、死亡證明書、土地
    處分同意書、提請臺南市政府民政局核備申請書等文件，核
    係犯刑法第216條行使第210條偽造私文書之罪。此部分之偽
    造私文書過程中之盜蓋印章及偽造署押行為，為偽造文書之
    部分行為；而偽造之低度行為復為進而行使之高度行為所吸
    收，均不另論罪。被告戊○○前後所為數行使偽造私文書之
    行為，時間緊接，所犯罪名相同，顯係出於概括之犯意反覆
    為之，為連續犯，爰依刑法第56條之規定以一罪論，並加重
    其刑。又查卷附信徒大會紀錄，及「西德堂」財務收支報告
    表、原有信徒名冊、現有信徒名冊及信徒異動名冊，均為單
    純僅作事實記載之紀錄文書，且未表彰出係以何等自然人或
    法人之名義製作之文書，揆諸最高法院84年度臺上字第2318
    號判決意旨，應認為非屬刑法第210條之私文書，故被告戊○○逾越蘇木楷授權而製作該等文件，應僅觸犯刑法第217
    條第2項盜用印章罪（盜用印章罪名不另處罰行使行為）。
    公訴意旨認為被告戊○○此部分之行為，亦係涉犯同法第
    216 條之行使第210條偽造私文書之罪，且盜蓋印章之行為
    係偽造文書之階段行為，均有未洽，起訴法條應予變更。再
    系爭信徒大會紀錄雖係內容虛偽不實之文件，但被告戊○○
    並非業務上或公務上有登載職權之人，其委請不知情之打字
    業者製作該份紀錄，自無涉於公務或業務登載不實罪名，亦
    無成立間接正犯之情形，併此指明。又「西德堂」並非法人
    ，自無人格權遭受侵害之可言，被告戊○○盜蓋「西德堂」
    及蘇木楷之印章，應僅侵害單一蘇木楷之法益，且被告戊○○此部分之數盜蓋行為係於同時同地密接實施，各行為之獨
    立性極為薄弱，依一般社會健全觀念，在時間差距上難以強
    行分開，在刑法評價上以視為數個舉動之接續施行，合為包
    括之一行為予以評價，較為合理，亦應認為接續犯，而為包
    括之一罪（最高法院86年臺上字第3295號判決意旨參照）。
    又被告戊○○以上開偽造之文書，及內容虛妄之信徒大會紀
    錄等文件，使臺南市政府承辦公務員將不實事項登記於臺南
    市政府同意備查及同意處分函，再據以申請系爭土地之所有
    權移轉登記，此部分所為，係犯刑法第216條行使第214條使
    公務員登載不實文書之罪。起訴書犯罪事實未敘及被告戊○○偽造土地處分同意書及行使登載不實之臺南市政府同意備
    查函等部分之行為，然此部分行為，與已起訴之行使其他經
    被告戊○○偽造之私文書及行使臺南市政府同意處分函等之
    行為，各有連續犯之裁判上一罪關係，為起訴效力所及，本
    院自應併予審理。又其使公務員登載不實文書之行為，為嗣
    後之行使行為所吸收，不另論罪。其所為行使使公務員登載
    不實文書之數行為，時間緊接，所犯罪名相同，顯係出於概
    括之犯意為之，為連續犯，應依刑法第56條之規定以一罪論
    。再被告戊○○所犯前述詐欺取財、連續行使偽造私文書、
    盜蓋印章及連續行使公務員登載不實文書等四罪間，有方法
    目的之牽連關係，為牽連犯，應從一重依連續行使偽造私文
    書罪處斷（最高法院69年臺上字第696號判例參照），公訴
    人認為上述四罪牽連後，從一重之結果應依詐欺取財罪論處
    ，亦有未合，從而公訴人依據詐欺取財之法定刑具體請求併
    科罰金之部分，亦失憑據。至公訴意旨認為被告戊○○全部
    被訴事實，均係與被告乙○○基於共同犯意聯絡而共同實施
    ，本院經調查證據之結果，認為並無充份證據足認被告乙○○參與犯罪（理由詳後述無罪部分）。又依起訴書所載，公
    訴人認為被告被告戊○○以遺失為由申請補發寺廟登記證、
    申請寺廟登記表、印鑑證明及系爭土地之所有權狀，係未經
    蘇木楷之同意而冒用其名義所申請，被告戊○○申請補發上
    述文件獲准後，持以申辦系爭土地之所有權移轉登記除涉犯
    行使偽造私文書罪外，亦涉犯行使使公務員登記不實文書罪
    。然「西德堂」前管理人蘇木楷既（因陷於錯誤）同意並親
    自在系爭土地之抵押權設定及所有權移轉登記契約書等文書
    上簽名按捺指印，為實現所有權移轉登記而申請補發之行為
    ，依常情亦應認為已經蘇木楷之同意。況被告戊○○之兄己○○迄今猶未尋得前經申報遺失之上開文件，足認被告戊○○辯稱此部分確係因未能尋得該等文件而經蘇木楷同意始為
    補發之申請乙節為可信，亦如前述。故此部分之公訴事實應
    屬不能嚴格證明被告戊○○犯罪。公訴意旨既認為此部分公
    訴事實與前揭經論罪科刑之部分，有連續犯之裁判上一罪關
    係，爰不另為無罪判決之諭知。
四、原審以被告戊○○部分罪證已臻明確，因予適用刑法第56條
    、第216條、第210條、第214條、第217條第2項、第339條第
    1 項、第55條、第219條，罰金罰鍰提高標準條例第1條前段
    ，審酌被告戊○○為謀一己私利，利用年邁父親無力確實明
    辨全部事實，詐賣利益應歸屬「西德堂」全體信徒之廟產，
    嚴重辜負父親之信賴與期望，其行為將使其他信徒質疑其父
    蘇木楷生前累積之信用操守。並參酌該被告偽造多人名義之
    文書，且因之無端獲取不法所得高達15,142,000元（原判決
    誤植為1,514,200元），暨其犯後終坦承大部分犯行，已見
    悔意等一切情狀，量處有期徒刑二年，以示懲儆。雖檢察官
    具體求處被告戊○○有期徒刑三年，併科罰金10,000,000元
    ，本院認為自由刑部分之請求稍嫌過重，且刑法第216條、
    第210條行使偽造私文書罪之法定刑並無併科罰金之規定，
    自無從併予諭知。如附表所示之簽名，係偽造之署名，應依
    刑法第219條宣告沒收。至於被告戊○○盜蓋「西德堂」、
    蘇木楷、庚○○、辛○○、丁○○、甲○○、丙○○等人之
    印章後留存在文書上之印文，因非屬「偽造之印文」（依最
    高法院48年臺上字第1533號判例意旨），不得依刑法第219
    宣告沒收。又被告戊○○偽以「西德堂」名義函請西區區公
    所人員於87年12月1日晚上8點蒞臨指導信徒大會之文書，因
    未扣案，且無證據顯示該文書內有「蘇木楷」或「西德堂」
    之偽造署押，亦不併宣告沒收。再「西德堂」前管理人蘇木
    楷因受被告戊○○之詐騙而自行簽署之署押及印文（未參加
    任何教會切結書及系爭土地設定與移轉等文件上之署押及印
    文），核係因蘇木楷陷於錯誤後，被告戊○○經其同意且未
    逾越授權範圍之行為，亦非偽造之署押或遭盜蓋印章後留存
    之印文，更無庸諭知沒收。核其認事用法俱無不合，量刑亦
    稱妥適。被告上訴意旨猶執陳詞，指摘原判決量刑過重不當
    ，請求撤銷原判決，並無可取，為無理由，應予駁回。
乙、無罪（被告乙○○）部分：
一、公訴意旨另認：被告乙○○於上揭時、地，指點被告戊○○
    前揭經論罪科刑之行為，冒用蘇木楷之名義，盜蓋蘇木楷之
    印鑑簽立上開證件遺失之切結書，以遺失為由詐向主管機關
    申請補發寺廟登記證、申請寺廟登記表、印鑑證明及系爭土
    地之所有權狀之行為，向西區區公所申請補發寺廟登記證、
    寺廟登記表及印鑑證明，又向臺南縣永康地政事務所申請補
    發土地所有權狀，並均經核准補發上述移轉系爭土地所有權
    所須之文件資料等情。經辦理所有權移轉登記予甲○○之妻
    李洪舜美。其間甲○○陸續簽發支票計七千三百十四萬二千
    元予乙○○，乙○○嗣取得上開支付價金，扣除土地增值稅
    三千二百八十九萬九千四百四十八元，給付魏登春三百五十
    萬元及給付戊○○之一千五百萬元後，餘均據為己有，被告
    戊○○係與被告乙○○基於犯意之聯絡而共同實施云云。訊
    據被告乙○○堅決否認涉有前述行使偽造私文書、行使使公
    務員登載不實文書及詐欺取財等犯行，並以：本件伊無共謀
    侵占系爭土地，伊是靠幫戊○○處理三七五租約問題賺取差
    價，況伊為確保出售系爭土地之合法性，專程前往蘇木楷就
    養之「長榮復健養護中心」拜訪蘇木楷，且經錄影存證。蘇
    木楷有同意要賣土地。伊不知戊○○未依其父蘇木楷之囑召
    開信徒大會，亦未指點或協助戊○○繕製內容虛偽不實之會
    議紀錄或其他文書，伊並未參與犯罪等語，資為抗辯。
二、按犯罪事實應依證據認定之，無證據不得認定犯罪事實；又
    不能證明被告犯罪者，應諭知無罪之判決，刑事訴訟法第15
    4條第2項、第301條第1項分別定有明文。再認定被告有罪之
    事實，應憑證據，如未能發現相當之證據，或證據不足以證
    明，自不能以推測或擬制之方法，以為裁判之基礎；且認定
    犯罪事實所憑之證據，其為訴訟上之證明，須達於通常一般
    人均不致有所懷疑，而得確信其為真實之程度者，始得據為
    有罪之認定，倘其證明尚未達到此一程度而有合理之懷疑存
    在時，尚難為有罪之認定基礎；苟積極證據不足以為不利於
    被告事實之認定，即應為有利於被告之認定，更不必有何有
    利之證據（最高法院30年上字第816號、40年臺上字第86 號
    、76年臺上字第4986號判例參照）。
三、經查：
  (一)被告乙○○於檢察事務官詢問時，辯稱：87年9月30日伊曾
    購買一塊永康市○○段895號的土地，由戊○○見證。但更
    早時就接觸了，戊○○託伊賣地，伊將之買下後，再轉賣甲○○（太太）等語（見偵查發查卷下方第46頁）。其此次陳
    述，核與卷內分別存有「戊○○、蘇木楷與造億公司簽訂之
    不動產買賣契約書」及「造億公司與甲○○簽訂之不動產買
    賣合約書」（見原審書證卷第6、17頁）所呈現買賣（原審
    誤植為二重買賣）之事實大致相符。參以被告戊○○亦證述
    ：伊係將系爭土地賣給乙○○，不是賣給甲○○，且乙○○
    始終不願意讓伊知悉買主為何人等語（見原審卷第211、214
    頁）；就被告乙○○並未讓戊○○與甲○○直接磋商交易條
    件乙節，核與證人甲○○所證：伊未曾與戊○○或蘇木楷直
    接討論土地價款等語相符（見原審卷第181頁）。足見被告
    乙○○為謀較高額之差價利潤，刻意未使事實上販賣和買受
    系爭土地之雙方（即戊○○與甲○○）直接洽商買賣條件，
    因認系爭土地係經由被告乙○○買受後再轉賣甲○○以賺取
    差價。被告乙○○所述係單純仲介買賣云云，應非真實。惟
    此部分並非可謂被告乙○○即有不法之犯行。
  (二)又查被告戊○○申請補發寺廟登記證、申請寺廟登記表、印
    鑑證明及系爭土地之所有權狀之行為，確係因下落不明，經
    蘇木楷之同意與授權之理由，已如上述，此部分被告乙○○
    自無指點或共同參與犯罪之問題。
  (三)被告戊○○之兄蘇興宗、己○○雖分別於檢察事務官及調站
    調查員詢問時，指稱被告戊○○前揭偽造文書及詐欺犯行，
    均係代書即被告乙○○所教導云云。但該等證人提出指訴之
    時，並未陳明或提出可信之證據。況且證人蘇興宗亦於原審
    審理時到庭忽焉陳述：出售系爭土地時伊父親蘇木楷頭腦清
    楚，但身體狀況不佳；忽而指稱：伊確定父親當時不知道土
    地被賣掉。因為當時伊父親的頭腦不清楚等語（見原審卷第
    150、153頁），而有前後陳述不一之矛盾瑕疵，足徵該等證
    人所為不利於被告乙○○之證言，難遽採為不利於被告乙○○之認定。
  (四)公訴人認被告乙○○與戊○○共犯之主要論據，無非係以被
    告戊○○於調站調查中、檢察官訊問及法院審理時所為對被
    告乙○○不利之陳述，被告戊○○就「乙○○是否知悉其未
    召開信徒大會、且會議紀錄內容係屬虛妄」乙節，曾先後為
    以下兩歧之陳述：
  (1)被告戊○○於調站調查中供稱：「我就依照以前開過信徒大
    會的格式，寫了一張87年第一屆第一次信徒大會議事紀錄拿
    去給林炳基打字，『並告訴他並沒有開信徒大會』．．．我
    將偽造的信徒大會紀錄交給他（乙○○）打字時，有告訴他
    我並沒有開信徒大會，所以他知道信徒大會紀錄是偽造的」
    等語（見偵一卷第62、63頁）。
  (2)被告戊○○於原審另一自訴案件一審時，以證人身份證述：
    「（西德堂的信徒大會紀錄代書林炳基是否知情？）他不知
    道經過」等語（見該案影本卷第45頁）。被告戊○○又以證
    人身份於本件審理時，初時證述：林炳基不知道信徒大會沒
    有召開等語。後經原審質以其在調查站之供述後，又改稱：
    辦理系爭土地設定抵押權之後伊有告訴他，當時還沒有過戶
    ．．．林炳基應該知道沒有召開信徒大會，但何時知道，伊
    不太有印象，但是在過戶之前知道的。乙○○本人和他事務
    所的人並沒有幫伊製作會議記錄，伊係先以手寫內容後，自
    行請別人打字，至於請何人打字，現伊已沒有印象等語。經
    再度質以其在調查站向調查員表示是請乙○○事務所的人幫
    忙打字的之後，再改稱：如果不是乙○○事務所的人幫伊打
    字，就是他叫伊拿去給別人打字。繕打會議記錄之時，乙○○還不知道信徒大會沒有召開等語（見原審卷第210至213頁
    ）。另被告戊○○雖於偵查中，陳稱：「（上面寫應經信徒
    大會始可辦理，為何沒召開大會？）因時間急迫沒召開，這
    些作業都是由林炳基做的，這些信徒都是家族的人，可請他
    們蓋章」等語（見偵一卷第47頁）。然為共同被告之戊○○
    當日接受檢察官偵訊時並未經具結，此部分之供述證據並無
    證據能力。其間夾雜被告戊○○猜測之詞，是否真實亦有可
    疑。綜觀上述被告戊○○歷次就此爭點所為之證言，「被告
    乙○○是知悉信徒大會未經召開」、「何人繕打會議紀錄」
    以及「（如係知悉）何時知悉未經召開信徒大會」等事實所
    為之陳述，均曾為完全相反之陳述，甚至有同一時段在原審
    之證述即有齟齬不一之情形，此等就單一事實供述內容前後
    相悖之證言，自難遽予採信。
  (五)被告乙○○（即林炳基）拜訪蘇木楷時即錄影存證，經原審
    勘驗光碟顯示：蘇木楷生前經乙○○詢以「（土地要給阿化
    處理喔？）好」，並於乙○○僅要求在委任書上簽名之時，
    在「委任人」欄緩慢書寫：「要信徒大會決定方堪作事．蘇
    木楷」等文字，已如上述，且光碟畫面中，並未出現證人甲○○（見原審卷第217頁）。況證人甲○○於原審審理時，
    亦證稱：簽約之前，伊有要求面見蘇木楷，伊去看蘇木楷之
    時並未與之交談，當時是戊○○及林炳基問蘇木楷是否要賣
    土地，蘇木楷有點頭，但未提及要召開信徒大會等語（見原
    審卷182、183頁）。是綜合上述錄影及供述證據，可知被告
    乙○○以適當拍攝之具體行為確保其買入後轉售系爭土地之
    合法過程」二次以上。該被告乙○○既於事前不畏煩難為此
    確保適法行為，情理上即難遽認其有為獲取差額利潤而實施
    犯罪之傾向。
  (六)再者，證人王寶珠於原審審理時，除證述多次前往「長榮復
    健養護中心」請蘇木楷親自在土地登記文件上簽名按捺指印
    如前所述外，另證稱：辦理系爭土地過戶，整個的流程所需
    文件及特別程序，如跟寺廟有關，均係戊○○去打聽的，至
    於一般土地登記所需要的流程，伊等本來就知道．．．伊亦
    曾陪同戊○○前往西區區公所或臺南市政府，印象中似曾協
    助戊○○填寫申請補發印鑑、寺廟登記證、寺廟登記表之申
    請表格。（經提示卷內信徒大會紀錄）伊本人未曾協助製作
    繕打西德堂信徒大會議事錄及信徒人員名冊，當時伊所受僱
    之代書事務亦未協助戊○○製作該份會議記錄，伊並不知西
    德堂有無召開信徒大會。但會議紀錄及名冊上部分手寫字跡
    確實係伊所填寫，在什麼情況下寫的伊已沒有印象，可能是
    戊○○送件後，審核的公家機關認為原先的紀錄不夠周全請
    伊等去做修正，好像是市政府，原始的會議記錄是戊○○自
    己送的。整個流程，伊所屬老闆林炳基是否知道需要何文件
    ，伊無從知悉等語（見原審卷第203至209頁）。該證人於原
    審到庭作證時，已離職頗久而已非被告乙○○之受僱人，且
    應無為迴護被告乙○○而故為不實證言令自己陷入遭偽證罪
    責追訴之情節。又該證人證稱蘇木楷之簽名係親自簽署乙節
    ，亦屬實情，其證詞應屬可信。依其所證，至少可以確認「
    出售系爭土地之時，被告乙○○開設之代書事務所內，主司
    負責系爭土地過戶事宜之工作人員，並未協助或參與製作前
    述內容不實之信徒大會紀錄；以及關於登記為寺廟所有之不
    動產相關之特別行政程序，係被告戊○○負責瞭解」等事實
    ，故公訴意旨認為被告戊○○經被告乙○○「指點」，被告
    戊○○始偽造各種文書以實行盜賣「西德堂」廟產並完成不
    動產登記乙節，即與上開調查證據所得不相符合。
  (七)證人即親身經歷被告戊○○佯裝召開信徒大會之公務員邱逸
    志迭於偵審中證陳：伊於系爭土地移轉過程中，未曾見及被
    告乙○○，亦完全不認識此人，伊於87年12月1日夜間受邀
    前往「西德堂」參與信徒大會時，亦未見及陪同戊○○前來
    區公所詢問處分廟產程序之代書事務所小姐等語（見偵查發
    查卷第34頁、原審卷第177、179、180頁）。被告戊○○亦
    證述略稱：94年12月1日佯稱召開信徒大會之當日，被告乙○○及其公司（代書事務所）人員均未到場等語（見原審卷
    第215頁）。上述證言已足認定被告乙○○並未在87年12月1
    日佯稱召開信徒大會之當夜到場，益證證人王寶珠所證：被
    告乙○○及其受僱人並未協助被告戊○○探求瞭解處分寺廟
    不動產之特別行政程序一情為可信，故被告乙○○辯稱不知
    信徒大會實際上未曾召開，且未參與協助被告戊○○犯罪行
    為，即非全無可信之理。
  (八)綜上所述，被告乙○○所為辯解伊不知悉被告戊○○之偽造
    私文書等語，尚堪採信，被告乙○○縱有可認為「為獲取高
    額差價利潤而與被告戊○○共同犯罪」之嫌疑，然終究不能
    排除該被告可能並未涉入犯罪之合理懷疑，此外，復查無其
    他積極證據足以證明被告乙○○確有上開被訴之犯行，應認
    不能證明其犯罪，原審依法為無罪判決之諭知。本院經核亦
    無不合，公訴人循告訴人己○○之意旨對被告乙○○上訴，
    指摘原判決違誤不當，認被告乙○○在未召開信徒大會之前
    ，就與被告戊○○簽約給付定金七百萬元，由此可見被告乙○○與戊○○有預謀在先，如未有預謀，當無冒著信徒大會
    如未通過，其將損失該筆定金之風險云云，尚非的論，且屬
    臆測之詞，蓋依法如因可歸責於付定金之當事人（即買方）
    之事由致未履行契約者，賣方始可沒收定金，否則即應依法
    退還或加倍返還，對有意之買方並無何不利，本件公訴人之
    上訴，尚有誤解，並無理由，亦應予駁回。
據上論結，應依刑事訴訟法第三百六十八條，判決如主文。
本案經檢察官曾銘芳到庭執行職務。
中    華    民    國    95    年    1    月  25    日
                  刑事第二庭  審判長法  官     葉居正
                                    法  官     李文福
                                    法  官     莊俊華
以上正本證明與原本無異。
如不服本判決，應於收受本判決後十日內向本院提出上訴書狀。
其未敘述上訴理由者並得於提起上訴後十日內向本院補提理由書
狀（均須按他造當事人之人數附繕本）「切勿逕送上級法院」。
                                    書記官     廖明娟
中    華    民    國    95    年    1     月    27    日
附錄本案論罪科刑法條
刑法第210條
偽造、變造私文書，足以生損害於公眾或他人者，處5年以下有
期徒刑。
刑法第214條
明知為不實之事項，而使公務員登載於職務上所掌之公文書，足
以生損害於公眾或他人者，處3年以下有期徒刑、拘役或500元以
下罰金。
刑法第216條
行使第210條至第215條之文書者，依偽造、變造文書或登載不實
事項或使登載不實事項之規定處斷。
刑法第217條
偽造印章、印文或署押，足以生損害於公眾或他人者，處3年以
下有期徒刑。
盜用印章、印文或署押，足以生損害於公眾或他人者，亦同。
刑法第339條第1項
意圖為自己或第三人不法之所有，以詐術使人將本人或第三人之
物交付者，處5年以下有期徒刑、拘役或科或併科1千元以下罰金
。
附表（應沒收之署押）：
┌──┬────────────┬───────┬──────────┐
│編號│  文    件    名    稱  │應沒收之署押  │      備   註       │
├──┼────────────┼───────┼──────────┤
│一  │蘇木森業已死亡證明書    │偽造之辛○○簽│書證卷239頁。       │
│    │                        │名1枚         │證明書內之印文係盜蓋│
│    │                        │              │故不沒收。          │
├──┼────────────┼───────┼──────────┤
│二  │蘇許好業已死亡證明書    │偽造之丁○○簽│書證卷第242頁。     │
│    │                        │名1枚         │證明書內之印文係盜蓋│
│    │                        │              │故不沒收。          │
├──┼────────────┼───────┼──────────┤
│三  │李水放業已死亡證明書    │偽造之甲○○簽│書證卷第244頁。     │
│    │                        │名1枚         │證明書內之印文係盜蓋│
│    │                        │              │故不沒收。          │
├──┼────────────┼───────┼──────────┤
│四  │蘇胡冠玉業已死亡證明書  │偽造之丙○○簽│書證卷第246頁。     │
│    │                        │名1枚         │證明書內之印文係盜蓋│
│    │                        │              │故不沒收。          │
├──┼────────────┼───────┼──────────┤
│五  │土地處分同意書          │偽造之蘇木楷、│書證卷第136頁。     │
│    │                        │庚○○簽名各1 │同意書內之印文係盜蓋│
│    │                        │枚            │故不沒收。          │
├──┼────────────┼───────┼──────────┤
│六  │提請臺南市政府核備申請書│偽造之蘇木楷簽│書證卷第133頁。     │
│    │                        │名1枚         │申請書內之印文係盜蓋│
│    │                        │              │故不沒收。          │
└──┴────────────┴───────┴──────────┘


司法院資訊處製作；財團法人民間司法改革基金會備份。
